【裁判字號】    98,台上,7965
【裁判日期】    981231
【裁判案由】    殺人
【裁判全文】
最高法院刑事判決            九十八年度台上字第七九六五號
上  訴  人  甲○○
            乙○○
上列上訴人等因殺人案件，不服台灣高等法院台南分院中華民國
九十八年四月二十一日第二審更審判決（九十八年度重上更(二)字
第二六號，起訴案號：台灣台南地方法院檢察署九十年度少連偵
字第四０號），提起上訴，本院判決如下：
    主  文
上訴駁回。
    理  由
按刑事訴訟法第三百七十七條規定，上訴於第三審法院，非以判
決違背法令為理由，不得為之。是提起第三審上訴，應以原判決
違背法令為理由，係屬法定要件。如果上訴理由書狀並未依據卷
內訴訟資料，具體指摘原判決不適用何種法則或如何適用不當，
或所指摘原判決違法情事，顯與法律規定得為第三審上訴理由之
違法情形，不相適合時，均應認其上訴為違背法律上之程式，予
以駁回。本件上訴人甲○○上訴意旨略稱：(一)、原判決採用黃柏
忠、劉龍武之陳述，認為甲○○對於蕭晴宇、鄭順發攜帶刀械上
車已有所認識。惟甲○○坐在前駕駛座，而黃柏忠、鄭順發、劉
龍武在後座相互目睹攜帶刀械等情形，僅能證明渠等知悉車上有
刀械，尚無從證明甲○○亦已知情。原審並未敘明甲○○為何知
悉車上備有刀械之理由及依據，有判決不備理由之違法。(二)、被
害人許玉陵所受傷勢，並無要害受創情形，故共犯鄭順發有無殺
人犯意，不無疑問。原審雖認為甲○○及共犯鄭順發等人均有殺
人之不確定故意，惟倘若鄭順發原無殺人犯意，則許玉陵發生死
亡之結果，亦僅屬傷害致人於死之範圍，究不得以傷害後未予施
救之事實，即推定自始具有殺人犯意，原判決有判決不備理由暨
適用法則不當之違背法令。(三)、依乙○○、蕭晴宇、黃柏忠、及
劉龍武分別於警詢、偵查及審理時陳述所稱欲找飆車族「尋仇」
、「報仇」、「打」、「報復」等用語，足證當時僅有傷害犯意
，縱甲○○與其餘被告有共同殺人之犯意聯絡，則犯意起於何時
？究於上車時或發現林加辛、許玉陵時？或於蕭晴宇、劉龍武、
黃柏忠及鄭順發下車砍擊林加辛、許玉陵之前？原審並未作認定
，亦有判決不備理由之違背法令。(四)、蕭晴宇、劉龍武、黃柏忠
及鄭順發等人持刀下車追砍林加辛、許玉陵後，固發生林加辛死
亡、許玉陵受傷之事實。惟本案在行兇前，上訴人等既無殺人之
犯意，則劉龍武持小武士刀刺、劈林加辛致死，鄭順發持開山刀
砍殺許玉陵，顯係另行起意，已超越原先傷害犯意範圍，自非甲
○○所得預見，尚難令負共同殺人罪責，原審竟認甲○○應負共
同殺人罪責，顯有判決適用法則不當之違法等語。上訴人乙○○
上訴意旨略稱：(一)、乙○○在案發前已酒醉，上車後即入睡，並
未參與毆打林加辛、許玉陵，對案發情節亦一無所知。事後所為
陳述，係依據聽聞於甲○○、蕭晴宇、黃柏忠、劉龍武、鄭順發
所述而為，並非親自見聞。再以當時情形而言，上訴人與其餘共
同被告本均係一同外出行動，故由乙○○並未參與任何行動乙節
，亦可證明乙○○確已酒醉。(二)、乙○○案發後確有悔過之意，
並於本案審理期間，自動申請入營服役，並已退伍，其未參與本
件犯行，卻與動手實行之人遭相同判決，自非合理等語。
惟查：證據之取捨、事實之認定，乃事實審法院職權行使之範圍
，事實審法院經調查證據之結果，本於確信，依自由心證之取捨
證據，苟其取捨，與經驗法則或論理法則無違，即不得任意指為
違法，而據為適法之第三審上訴理由。本件原判決認定甲○○、
乙○○有原判決事實欄所載，因渠等友人葉岱霖遭不詳飆車族砍
傷，竟與蕭晴宇、黃柏忠（以上二人業經原審判處罪刑確定）及
少年劉龍武、鄭順發（劉龍武係民國七十三年八月十日生，鄭順
發係七十二年六月二十九日生，二人均經另案判處罪刑確定）謀
議報復，並共同基於殺人之不確定故意之犯意聯絡，由蕭晴宇攜
帶類似小武士刀及開山刀各一把，鄭順發攜帶開山刀一把，搭乘
甲○○駕駛之ＵＤ－七七三０號小客車，先將車牌塗抹泥巴遮掩
。嗣見林加辛駕駛ＨＷ七－０四九號機車，搭載許玉陵，狀似飆
車族，即選定為行兇目標，先尾隨行駛，然後駛近保持併行狀態
，由黃柏忠先以小武士刀刀鞘擊打林加辛、許玉陵頭部，迨林加
辛因重心不穩倒地後，甲○○隨即停車，並由蕭晴宇持開山刀、
劉龍武持小武士刀、黃柏忠拿刀鞘、鄭順發持開山刀下車，由蕭
晴宇、劉龍武、黃柏忠共同圍毆、追殺林加辛，其中劉龍武以小
武士刀，刺劈林加辛胸、肩部（靠近頸部）及頭部等致命部位，
因而致林加辛身中多刀（肺臟、心臟刺創、胸部多處銳器刺創）
，當場死亡。鄭順發則持開山刀追砍許玉陵，致許玉陵受有左手
食指、中指伸肌腱斷裂、左第三掌骨頭骨折、右肩胛骨肩峰骨折
、右尺骨鷹嘴突骨折、多處撕裂傷（頭皮二公分、右肩十公分、
左上臂六公分、右肘十公分、左手背八公分、右臀五公分、左臀
三公分）等傷害，經送醫急救，始倖免於難等情。係以：上訴人
等坦承與蕭晴宇、黃柏忠、劉龍武、鄭順發，共同於上揭時地搭
乘甲○○所駕駛之小客車，並由劉龍武、鄭順發持刀分別砍殺致
被害人林加辛死亡、許玉陵受傷等情，及上訴人等分別於警詢、
偵查中所為之部分陳述，證人即共犯蕭晴宇、黃柏忠、劉龍武、
鄭順發、被害人許玉陵所為之證言，檢察官之勘驗筆錄、相驗屍
體證明書、驗斷書、法務部法醫研究所鑑定書、台南市立醫院診
斷證明書及函、法務部法醫研究所函、相驗照片等證據資料，為
綜合之判斷。並以上訴人等否認殺人犯行，甲○○辯稱：伊不知
同車友人攜帶刀械，亦僅依據友人喊叫而停車，不知渠等以器械
毆打被害人及下車砍殺被害人，被害人等之死傷結果與伊無涉云
云；乙○○辯稱：案發當時伊已酒醉，上車後即入睡，不知發生
何事，警詢中之陳述非出於任意性云云；均不足採信，而詳予指
駁。復說明：持鋒利尖銳之小武士刀或開山刀砍殺人體，足以致
人於死，本件依黃柏忠及許玉陵所供情節，足見上訴人等及蕭晴
宇等人，或持刀砍殺被害人等身體重要部位，或不顧林加辛已倒
地不起，仍任由劉龍武持刀朝之猛砍，顯見並非單純基於教訓或
警告之意。且上訴人等未對被害人等施以救護或送醫，而將彼等
棄於現場不顧，足見被害人等因而死亡，顯亦不違反其本意。上
訴人等與蕭晴宇、黃柏忠、劉龍武、鄭順發等人，係共謀基於不
確定之殺人故意，參與本件尋仇行兇行為，並進而為備具刀器、
塗抹車牌、擇定行兇對象、驅車迫使被害人倒地停車後，遂行毆
打、砍殺造成林加辛死亡，許玉陵受傷之本件犯行，應堪認定。
又甲○○係成年人，其與十四歲以上未滿十八歲之少年劉龍武、
鄭順發共同犯罪，除法定本刑為死刑、無期徒刑不得加重外，應
依兒童及少年福利法第七十條第一項前段規定加重其刑。乙○○
行為時尚未成年，無上開規定加重其刑之適用。另甲○○雖係主
動前往警局應詢，但其供稱對犯罪事實全然不知云云，顯與刑法
自首規定，須行為人自行申告其犯罪事實，而接受裁判之要件有
違，不能依自首規定減輕其刑。因而撤銷第一審關於甲○○、乙
○○部分之不當科刑判決，改判仍依想像競合犯之例，從一重論
處甲○○成年人與未滿十八歲之人共同殺人罪刑（處有期徒刑十
二年），論處乙○○共同殺人罪刑（處有期徒刑十年六月）。已
詳細敘述其所憑之證據及認定之理由，所為論斷，俱有卷存證據
資料可資覆按，並無採證或認定事實違背經驗法則或論理法則，
或其他違背法令之情形。另查：(一)、共同正犯，係共同實行犯罪
行為之人，在合同意思範圍內，各自分擔犯罪行為之一部，相互
利用他人之行為，以達其犯罪之目的，其成立不以全體均參與實
行犯罪構成要件之行為為必要；參與犯罪構成要件之行為者，固
為共同正犯；以自己共同犯罪之意思，參與犯罪構成要件以外之
行為，或以自己共同犯罪之意思，事前同謀，而由其中一部分人
實行犯罪之行為者，亦均應認為共同正犯，使之對於全部行為所
發生之結果，負其責任。原判決認定上訴人等與蕭晴宇、黃柏忠
、劉龍武、鄭順發共謀基於不確定之殺人故意，由甲○○駕車搭
載乙○○及其餘諸人，攜帶刀器尋找報復對象，迨選定行兇目標
後，並迫使被害人等停車倒地後，即由蕭晴宇、劉龍武、鄭順發
、黃柏忠分持刀器圍毆、追殺被害人，致被害人林加辛死亡，許
玉陵受有多處刀傷等情。上訴人等既以自己共同犯罪之意思，事
前與蕭晴宇、劉龍武、鄭順發、黃柏忠同謀，而由蕭晴宇、劉龍
武、鄭順發、黃柏忠下手實行犯罪行為，上訴人等雖未分擔實行
犯罪構成要件行為，仍應就全部行為所發生之結果，負共同正犯
責任。原判決因認上訴人等均為共同正犯，復按其等責任基礎原
因及有無法定加重其刑等事由之不同，個別於法定刑內判處其刑
，自無違法可言。(二)、被害人許玉陵遭鄭順發砍殺後，僅係受傷
，並未發生死亡之結果，甲○○上訴意旨(二)指稱此部分僅屬傷害
致人於死之範圍云云，顯與實際訴訟資料不符，自非適法之第三
審上訴理由。上訴人等其餘上訴意旨，仍就原審所為採證認事之
職權行使，以及原判決已論列說明之事項，任憑己見漫詞指摘，
重為事實上之爭執，核與法律規定得為第三審上訴理由之違法情
形，不相適合。其等之上訴違背法律上之程式，均應予駁回。
據上論結，應依刑事訴訟法第三百九十五條前段，判決如主文。
中    華    民    國  九十八  年   十二   月  三十一  日
                      最高法院刑事第五庭
                          審判長法官  陳  正  庸
                                法官  林  秀  夫
                                法官  宋      祺
                                法官  陳  祐  治
                                法官  林  瑞  斌
      本件正本證明與原本無異
                                      書  記  官
中    華    民    國  九十九  年    一    月    六    日
                                                      Ｅ

司法院資訊處製作；財團法人民間司法改革基金會備份。
